【裁判字號】    95,上訴,2436
【裁判日期】    951031
【裁判案由】    殺人
【裁判全文】
臺灣高等法院刑事判決                95年度上訴字第2436號
上  訴  人
即  被  告  甲○○
                    樓（
選任辯護人  劉昌崙律師
            陳郁仁律師
            馬惠怡律師
上  訴  人
即  被  告  乙○○
選任辯護人  林聖彬律師
上列上訴人因殺人案件，不服臺灣板橋地方法院95年度重訴字第
15號，中華民國95年5月24日第一審判決（起訴案號：臺灣板橋
地方法院檢察署95年度偵字第1464號），提起上訴，本院判決如
下：
    主  文
原判決撤銷。
甲○○共同傷害人之身體，因而致人於死，處有期徒刑拾年，褫
奪公權陸年。
乙○○共同傷害人之身體，因而致人於死，處有期徒刑拾貳年，
褫奪公權捌年。
    事  實
一、甲○○、乙○○係兄弟關係，乙○○因與友人彭勝國合作引
    進印尼女子來台賣淫，於民國（下同）九十四年十一月二十
    二日以其所有之房屋及車輛為擔保，向政昌當鋪店長王柄川
    貸款新台幣（下同）五十萬元，並另籌資用以支應乙○○與
    彭勝國前往印尼接洽上開業務所需，嗣因資金不足未能如期
    完成引進印尼女子來台賣淫，而上開借款期限亦於同年十二
    月二十二日屆至，乙○○唯恐先前之貸款及投資徒勞無功，
    乃不斷要求彭勝國須於九十五年一月五日即雙方約定再度前
    往印尼接洽前再行出資，惟彭勝國一再以無力出資回應，乙
    ○○心生不滿，即與彭勝國約定於同月二日二十時，在台北
    縣三重市○○路○段三之六號四樓彭勝國住處談判。同月二
    日十九時三十分許，彭勝國離開其住處至台北縣三重市○○
    街一四四號友人洪政住處食用泡麵時，因感乙○○不具善意
    ，乃向洪政表示：若今日赴約發生事故，即係其「中和」朋
    友所為等語。同月二日二十時三分許，乙○○依約抵達彭勝
    國前開住處，並在門外等候，彭勝國亦於用餐畢後即同日二
    十時八分許，隻身返回其住處赴約。乙○○與彭勝國談判良
    久，均未能達成共識，雙方生有爭執，進而發生肢體衝突。
    迨甲○○於同日二十一時三十五分許，由友人林嘉文指引抵
    達現場（林嘉文到場後並未進入彭勝國住處，於同日二十一
    時三十八分許離去）。彭勝國見甲○○來意不善，即質以：
    你是混哪裡的等語；旋與甲○○發生口角，進而引發肢體衝
    突。詎乙○○及甲○○主觀上雖無致彭勝國於死之故意，然
    客觀上能預見雙方於互毆之際，以玻璃製煙灰缸猛擊彭勝國
    之身體，倘傷及要害將發生致人死亡之結果，竟仍在氣憤難
    忍之情況下，共同基於傷害之犯意，由甲○○出手壓制彭勝
    國手臂，乙○○則持原置放在客廳之玻璃製煙灰缸砸擊彭勝
    國頭部，致彭勝國受有外傷性顱內出血及第一頸椎脫臼引發
    神經性休克，當場死亡，甲○○及乙○○見狀即於同日二十
    一時四十七分許離開現場。嗣因洪政多次撥打彭勝國電話均
    無法接通，於同月三日一時三十分許前往彭勝國住處查看，
    始發覺彭勝國已氣絕多時，並報警處理。
二、案經台北縣政府警察局三重分局報由臺灣板橋地方法院檢察
    署檢察官相驗後自動檢舉偵查起訴。
    理  由
壹、程序方面：
一、按被告以外之人於審判外之言詞或書面陳述，除法律有規定
    者外，不得作為證據。又被告以外之人於審判外之陳述，雖
    不符前四條之規定，而經當事人於審判程序同意作為證據，
    法院審酌該言詞陳述或書面陳述作成時之情況，認為適當者
    ，亦得為證據。當事人、代理人或辯護人於法院調查證據時
    ，知有第一百五十九條第一項不得為證據之情形，而未於言
    詞辯論終結前聲明異議者，視為有前項之同意，刑事訴訟法
    第一百五十九條第一項、第一百五十九條之五分別定有明文
    。本件證人王柄川於警詢之供詞，係被告以外之人於審判外
    之陳述，被告就該證人警詢之陳述，未於言詞辯論終結前聲
    明異議，視為同意作為證據，且本院審酌該言詞陳述作成時
    之情況，認為適當，依刑事訴訟法第一百五十九條之五第一
    項、第二項之規定，自有證據能力。次按被告以外之人於偵
    查中向檢察官所為之陳述，除顯有不可信之情況者外，得為
    證據，刑事訴訟法第一百五十九條之一第二項定有明文。本
    件證人洪政、王柄川於檢察官偵查中之供詞，有結文在卷為
    憑，且偵查中檢察官向被告以外之人所取得之陳述，原則上
    均能遵守法律規定，不致違法取供，其可信性極高，並無顯
    有不可信之情況，依上開規定，前開證人於檢察官偵查中之
    供詞，亦得為證據。
二、再按共同被告對於其他共同被告之案件而言，為被告以外之
    第三人，本質上屬於證人，故法院就被告之案件對其他共同
    被告或與被告有共犯關係之人為調查，應依人證之調查程序
    ，傳喚該具證人適格之共同被告或共犯到場，使令具結，命
    其立於證人之地位而為陳述，並通知被告及其辯護人，使有
    行使詰問該證人之共同被告或共犯現在與先前陳述之瑕疵的
    機會，以確保其詰問權，並藉以發現實體真實。除客觀上有
    不能受詰問之情形，或被告及其辯護人放棄其詰問權者，或
    另有傳聞證據仍得例外採證之情形之外，如未踐行此一訴訟
    程序，該共同被告或共犯之陳述，即無容許得作為證據之餘
    地。經查：被告甲○○、乙○○於原審羈押前訊問中之供述
    ，係向法官所為之陳述，其任意陳述之信用性已受相當之保
    障，且被告等及其選任辯護人、檢察官於本院審理時對於共
    同被告等於原審羈押前訊問中之供述表示意見後，放棄其詰
    問權之行使，是參諸前揭說明反面解釋，被告甲○○、乙○
    ○於原審羈押前訊問中之供述，自均有證據能力，附此敘明
    。
貳、實體方面：
一、訊據被告甲○○、乙○○固均坦承於九十五年一月二日晚間
    至被害人彭勝國住處，並一同在同日二十一時四十六分許離
    開，但矢口否認有殺害被害人或傷害致人於死之犯行，被告
    甲○○於原審辯稱：伊根本什麼都不知道，乙○○當時打電
    話給伊，是要幫找伊之女友。至在被害人住處，被害人與乙
    ○○發生拉扯後，伊即叫乙○○不要再理會被害人，並叫乙
    ○○趕快離開云云；於本院審理時辯稱：伊不知乙○○與彭
    勝國要引進印尼女子來台，也不知道彭勝國有向當舖借錢。
    乙○○於九十五年一月一日凌晨之前有打電話給伊，但沒有
    邀伊一起去彭勝國的住處談判，他只是要向伊借錢，伊於九
    十五年一月二日晚上至彭勝國住處是帶十萬元去給乙○○，
    當時乙○○要跟我借三十萬元，伊進到彭勝國的住處，並未
    與彭勝國爭吵，但有看到乙○○與彭勝國爭吵，但伊不知道
    原因，當時看到他們扭打在一起，倒在地上，沒有看到乙○
    ○拿煙灰缸，後來伊看到彭勝國坐在那邊，並罵乙○○，伊
    即與乙○○一起離開，當時也沒有看到彭勝國有休克之情形
    云云；被告乙○○於原審辯稱：伊與被害人於九十四年十二
    月二十三日從印尼回來後，告知被害人還要再出國，但是在
    九十五年一月一日被害人很急，要向伊借六十二萬元，伊拿
    現金去被害人住處給他，被害人有開借據給伊，後來伊回家
    後發現借據的金額不太夠，所以打電話給被害人叫他隔天再
    開一張本票給伊，伊於九十五年一月一日借現金給被害人，
    怎麼可能於九十五年一月二日殺被害人；當時因被害人與甲
    ○○發生口角，二人抱在一起，伊推他們一下，離開時被害
    人還來幫忙關門云云；於本院審理時辯稱：九十四年十月初
    彭勝國找伊合夥，伊看彭勝國做得不錯才投資，並向當舖借
    五十萬元，後來並沒有叫彭勝國再投資，當初約好伊出錢彭
    勝國出力；九十五年一月一日凌晨，伊有打電話給甲○○要
    向他借錢，案發前幾天彭勝國打電話給我，說需要一筆三十
    萬元是要給當地的仲介費，所以伊打電話給甲○○請他幫我
    ，伊總共投資二百萬元，當天是伊打電話給甲○○要他拿錢
    過來，後來伊先到彭勝國住處，約在晚上八點左右到，伊與
    彭勝國談以後的細節，期間彭勝國開始嗑藥，並說對方向他
    要三十萬元，而當時甲○○有拿十萬元過來，伊自己也帶十
    萬元，伊並質問彭勝國現在又拿二十萬元，以前的錢拿到哪
    裡去，是不是被他吃掉了，可能因此刺激到彭勝國，彭勝國
    不高興，情緒非常不穩，要用煙灰缸砸伊，他拿在手上，伊
    抓他的手，後來不知道踩到什麼東西，二人跌倒，伊聽到碰
    一聲，發現他的頭在流血，可能是碰到桌腳，伊就拿衛生紙
    幫他止血，也想叫救護車，但他不領情，叫伊出去，伊即與
    甲○○一起離開，離開時彭勝國並未死亡，還坐在地上罵伊
    云云。惟查：
(一)被害人彭勝國因外傷性顱內出血及第一頸椎脫臼引發神經性
    休克死亡，業經臺灣板橋地方法院檢察署檢察官督同法醫師
    相驗明確，製有相驗屍體證明書、驗斷書及勘驗筆錄等在卷
    可憑，並有現場相片二百八十七幀附卷可資佐證。
(二)被告乙○○與被害人彭勝國為合作引進印尼女子來台，曾由
    乙○○具名向王柄川貸款五十萬元，王柄川於上開借款到期
    後，並未催促乙○○還款，而被害人彭勝國則表示願意負責
    還款，嗣被害人並曾於九十四年一月二日八時十二分，以行
    動電話傳發內容為「川哥：我快撐不下去了，如果有能力救
    救我吧！今天若是不能過關就毀了，難道只為了幾萬元，這
    一年多臺北真的白混了嗎？不論如何，是我對不起你，等待
    你的消息」之簡訊予王柄川（見九十五年度相字第二八號卷
    第四十頁至四十九頁），並於九十四年一月二日二十時四十
    一分許（見九十五年度偵字第一四六四號第九十七頁通聯紀
    錄）打電話給王柄川表示要向王柄川借十萬元（見九十五年
    度相字第二八號卷第十五頁、九十五年度偵字第一四六四卷
    第一二四至一二七頁、第二一０、第二一一頁）等情，業據
    證人即被害人之友人政昌當鋪店長王柄川於警詢、偵查中及
    原審審理時證述明確，並有前開簡訊內容照片影本及通聯記
    錄在卷為憑，復為被告等所不爭執，足見被告乙○○與被害
    人彭勝國係因合作引進印尼女子來台之合資關係發生財務糾
    葛，並導致乙○○強烈不滿。
(三)證人即被害人彭勝國之友人洪政於偵查中具結證稱：被害人
    於九十五年一月二日曾與人約定在台北縣三重市○○路○段
    三之六號四樓住處談事情；被害人於赴約前，曾在其住處食
    用泡麵，且表示「若今日赴約發生事故，即係其『中和』朋
    友所為」等語，並於同日約二十時許返回其住處；被害人赴
    約後，伊曾多次撥打被害人行動電話均未接通，伊乃於同月
    三日一時三十分許前往被害人住處查看，並發覺被害人已氣
    絕多時等語（見九十五年度偵字第一四六四號卷第二一八、
    二一九頁）。足見被告乙○○與被害人彭勝國係因前開糾紛
    約在被害人彭勝國住處談判，而被害人彭勝國於九十五年一
    月二日二十時許離開洪政住處返家赴約，至翌日凌晨一時三
    十分許即洪政至其住處查看期間，被害人彭勝國已死亡，則
    被害人彭勝國在此時間接觸之人係何人即有究明之必要。
(四)依臺北縣政府警察局三重分局前往現場勘查蒐證之照片觀之
    ，被害人住處一樓大門、鐵窗、四樓大門、外層鐵門、內層
    木門，均無外力破壞毀損之情形，有現場照片六幀在卷可參
    （見九十五年度相字第二八號卷第一二０頁至一二二頁），
    故進入被害人屋內之人，應係與被害人熟識，在被害人開門
    應允下進入。
(五)依卷附案發現場路口監視錄影及其翻拍照片觀之：(1)被害人
    於九十五年一月二日十九時三十分許離開台北縣三重市○○
    路○段三之六號四樓住處。(2)被告乙○○於九十五年一月二
    日二十時三分許前往被害人住處。(3)被害人亦於同日三十時
    八分許返回住處。(4)被告甲○○亦於同日二十一時三十五分
    許偕同友人林嘉文前來被害人住處。(5)林嘉文於同日二十一
    時三十八分許即先行離開被害人住處。(6)乙○○及甲○○於
    同日二十一時四十六分許離開被害人住處一樓。(7)洪政於同
    月三日凌晨一時三十分許，前往被害人住處（見九十五年度
    偵字第一四六四卷第一八一至第二０一頁）；再者，被告乙
    ○○自九十五年一月一日凌晨零時起曾多次以電話與被害人
    聯絡，並自九十五年一月一日凌晨起，多次以行動電話與被
    告甲○○密集聯絡；另自同月二日二十時三十八分許起，至
    同日二十一時三十六分許即被告甲○○抵達被害人住處會合
    時止，被告等亦仍持續密集以電話聯絡，有卷附被害人彭勝
    國及被告等之行動電話通聯紀錄可參（見九十五年度偵字第
    一四六四卷第四至九十四頁）。且證人即被告甲○○之友人
    林嘉文於原審證稱：被告甲○○於九十五年一月二日緊急要
    求林嘉文載其去被害人住處，連眼鏡都忘了拿等語（見原審
    卷第八十六頁到八十九頁）；是依上開證據相互勾稽以觀，
    被告乙○○九十五年一月二日二十時三分至被害人住處前，
    曾以行動電話與被害人聯繫（見九十五年度偵字第一四六四
    卷第七四頁），嗣被害人隨即返回住處，並以行動電話向政
    昌當鋪店長王柄川借款十萬元，但為王柄川回絕；被告乙○
    ○並在被害人住處密集與被告甲○○相互連繫，約每隔一至
    十分鐘連繫一次，至同日二十一時三十六分許，即未再相互
    以電話往來，而此時被告甲○○已到達被害人住處，亦即被
    告甲○○、乙○○自九十五年一月二日二十一時三十六分許
    至二十一時四十六分許，約十分鐘之時間均在被害人住處。
    雖被告嗣於原審審理時均辯稱：彼等二人密集連繫之目的係
    為找尋被告甲○○之女友云云，但衡情如為找尋被告甲○○
    之女友，何以竟在被害人住處，且被告甲○○外出與被告乙
    ○○會合時，時間相當緊迫，以致被告甲○○當時亦忘記拿
    眼鏡等情，已如前述，足見被告甲○○至被害人住處，係應
    被告乙○○電話邀約前往，委無足疑，被告等前開辯解，與
    常情不符，自不足採。
(六)被告甲○○於偵查中供稱：「（檢官問：在現場是何人和彭
    勝國發生衝突？）是乙○○跟彭勝國發生衝突，彭勝國和乙
    ○○有債務問題，我沒有聽到他們之前什麼事情，只有聽到
    彭說『你是混哪裡的』，但是我不確定彭是跟誰說，我進去
    沒有多久，他們二人就發生扭打，現場只有我們三人，我在
    旁邊拉他們，並沒有出手毆打彭勝國」等語（見九十五年度
    偵字第二一三三號卷第三十三頁）；於原審九十五年一月二
    十日羈押訊問時供稱：「（法官問：是否有到三重市○○路
    ○段3之六號四樓《指被害人彭勝國住處》？）有的，就在
    九十五年一月二日的晚上。（法官問：是否有跟彭勝國發生
    爭執？）沒有。我有聽到乙○○與彭勝國發生爭執並發生拉
    扯，我發現後就去把他們二人拉開，當時彭勝國已經倒在地
    上，我就叫乙○○收拾東西後回家，但乙○○進入房間很久
    ，我就到門口等他，一直叫他快一點，我們就一起走。（法
    官問：彭勝國與乙○○發生爭執後，有何反應？）我看到被
    害人坐在地上，我當時沒有戴眼鏡，因為我急著出門，我弟
    弟前幾天就說彭勝國一直騙他錢，因為我當天有喝酒，我叫
    我同事載我一起去，當時乙○○到三和路《指被害人住處》
    已經很久了，我叫他都不回來，他還叫我去該處。（法官問
    ：被害人坐在地上後，有何反應？）好像手在抓什麼東西，
    就往上舉，我確定還在動，沒有講話。（法官問：乙○○與
    彭勝國發生爭執時是否有拿東西？）沒有。本來是他們二人
    跌來跌去，後來我過去就變成三個人，我手上沒有拿任何東
    西」等語（見九十五年度聲羈字第五四號第六至八頁）；另
    被告乙○○於偵查中供稱：「（檢官問：（你到彭勝國住處
    時候，客廳是否都是煙灰、煙頭、煙灰缸碎片散落一地？）
    不是。．．．（檢官問：當天因為何事發生爭執？）因為資
    金不足，我要他（指被害人）再拿錢出來，我也同時會再拿
    錢出來，希望能夠順利完成引進外籍女子來台事宜。．．
    ．（檢官問：後來為何發生肢體衝突？）因為大家講話開始
    比較大聲，彭勝國認為我故意不借他錢，所以就先出手打我
    ，之後我們就扭打在一起，甲○○到現場時候，我們已經扭
    打在一起」等語（見九十五年度偵字第一四六四號卷第二三
    二至二三四頁）；於原審九十五年一月四日羈押訊問時供稱
    ：「．．．（去彭勝國住處）我是跟彭勝國討論出國之事，
    並不是去跟彭勝國吵架，因為我對彭勝國說我（九十四年一
    月）五日出國需要經費，希望有人投資，所以我請哥哥（指
    被告甲○○）來問要不要投資，我哥哥上來之後，與彭勝國
    沒講兩句就吵起來，並打了起來，我很驚訝，我把他們二人
    分開，然後把我哥哥拉離現場，當時彭勝國沒有死亡，但有
    受傷，他們打得很激烈，打了二、三分鐘」等語（見九十五
    年度聲羈字第五號第十六頁）。是依被告等於原審之供詞觀
    之，彼等均供稱係對方（指甲○○、乙○○）與被害人發生
    扭打，被告乙○○並指「因甲○○與被害人有口角抱在一起
    ，所以有推被害人與甲○○一下」（原審刑事卷第一０九頁
    ）等語，而其二人所為上開不利於己之供詞，互為補強，亦
    足以作為被告等於前開時地均有與被害人發生扭打行為。再
    者，證人洪政於偵查中均證稱被害人赴約前曾至其住處食用
    泡麵，約二十時離開等語，有如前述，而被害人胃內確有約
    一百五十公撮液體及未消化之條狀物（見九十五年度相字第
    二八號卷第九七頁）。據此可認被害人死亡時間應係在進食
    後之二至三小時內，而該時間與被告等在場與被害人發生扭
    打時間相吻合。是以本案係被告乙○○先與被害人發生爭執
    ，繼而被告甲○○到達被害人住處，二人均與被害人引發生
    口角，並進而發生扭打及拉扯情事，殆無疑義，被告等嗣均
    否認有動手毆打被害人，無非空言，均不足採。
(七)依被害人身體之傷勢觀之，被害人分別受有外表性鈍性傷：
    包括左顳部頂枕部有血腫併一公分裂傷、左耳背下有刮傷併
    有二Ⅹ三公分的血腫、左肩後有挫傷、右耳有血塊流出，但
    無瘀傷、右眼眶血腫二Ⅹ二公分等傷害。另防禦性傷害部分
    ：包括右手掌背受有弧形刮挫傷二‧五公分、右手無名指亦
    有刮挫傷０‧八公分、右上臂尺側挫傷二公分、左上臂內側
    挫傷五Ⅹ三公分；又被害人之死因係外傷性顱內出血及第一
    頸椎脫臼引發神經性休克，推斷由左側打擊而右側著地（有
    頸部甩動），且被害人有防禦動作，有法務部法醫研究所（
    九五）醫鑑字第００三五號鑑定書存卷可參（見九十五年度
    相字第二八號卷第九五、九六頁）。再者，本院函請法務部
    法醫研究所鑑定：「一、被害人彭勝國所受傷害，加害者之
    可能人數？（是否為二人以上行兇而無一人行兇之可能性？
    ）二、前法醫研究所鑑定報告記載『由左側打擊而右側倒地
    』之具體情形為何？（被害人遭攻擊前係立姿或臥姿？加害
    者相對於被害人之位置為何？加害者以左手或右手進行攻擊
    ？）」，據覆稱：「 (一)由解剖時發現死者的主要鈍器性
    外傷位于左側顳頂枕部，而右手掌備有弧形刮挫傷的防禦性
    傷痕；此與九十五年度相字第二十八號卷第一一七頁三重分
    局現場勘查的『死者遭攻擊時可能有第二人控制死者行動跡
    象』的推論並不違背，所以此乃一合理的推論，或者是另外
    一種說法『現場的嫌犯不只一人』。(二)死者彭勝國的死亡
    凶器的推論是『弧形鈍器』所致，當然無法排除『煙灰缸』
    重擊的可能性，但重要的是煙灰缸上有無跡證可循（死者的
    血跡或ＤＮＡ型態）。(三)九十五年七月二十六日函第一項
    問題已於『一』回復，現場嫌犯不只一人。(四)由鑑定報告
    的推斷，死者應是『立姿』的可能性較大，而打頭部者應位
    於死者的後側近左方，其較可能是使用右手進行攻擊。」等
    語，有該所九十五年八月三日法醫理字第０九五０００三三
    九五號函在卷為憑，足認至少有二人與被害人扭打、拉扯，
    致被害人死亡，參以被告等於原審之前開供詞，彼等係由被
    告甲○○出手壓制被害人手臂，再由被告乙○○持原置放在
    客廳之玻璃製煙灰缸砸擊被害人頭部致死無疑，被告等前開
    所辯，均不足採。
(八)臺北縣政府警察局三重分局於案發後曾前往現場勘查蒐證，
    有三重分局於九十五年二月二十一日北縣警刑大字第九五０
    ０二二０六號函附現場勘查報告書暨現場蒐證照片二百八十
    七張在卷為憑（見九十五年度相字第二八號卷第一０四頁至
    二六四頁）。其中被害人住處客廳內散落著菸蒂、菸盒、打
    火機、眼鏡、碎裂之煙灰缸玻璃碎片（見九十五年度相字第
    二八號卷第一七０號至一七四頁、第一八０至一八一頁、第
    一八三至一八九頁），且證人洪政於原審證稱：被害人住處
    客廳中原置有一玻璃製之大型煙灰缸，於洪政前往現場查看
    時並未於現場尋獲等語。再參以法務部法醫研究所前開鑑定
    書亦認被害人所受之外傷性顱內出血，疑係弧形鈍器所傷（
    見九十五年度相字第二八號卷第九九頁），足見被告等係持
    被害人住處客廳內玻璃製煙灰缸攻擊被害人致其死亡，應可
    確認。
二、綜上所述，本案係由被告甲○○出手壓制被害人，再由被告
    乙○○持原置放於客廳之玻璃製煙灰缸砸擊被害人致死，
    被告等所辯均為犯後飾卸之詞，不足採信。本件事證明確，
    被告等犯行，洵堪認定。
三、按殺人與傷害致死之區別，即在下手加害時有無死亡之預見
    為斷。至受傷處所是否致命部位，及傷痕之多寡，輕重如何
    ，僅足供認定有無殺意之參考，原不能為區別殺人與傷害致
    人死之絕對標準，最高法院十九年度上字第七一八號判例可
    資參照。本件公訴人雖認被告涉犯刑法第二百七十一條第一
    項之殺人罪，惟被告等與被害人並無怨隙，雙方僅因細故發
    生口角，且被告乙○○與被害人尚有合夥投資事宜未了，衡
    情當不致萌生殺人之犯意，參以被害人身體除頭部外，尚有
    多處傷痕，足見被告等將玻璃製煙灰缸砸向被害人時並無法
    知悉所刺之處是否為其要害，況被告僅砸被害人要害頭部一
    處，並未繼續砸擊其他要害部位，有前開相驗筆錄及法醫研
    究所鑑定書可佐，足見被告等主觀上於下手加害時無死亡之
    預見，亦難認被害人死亡結果之發生不違其本意，揆諸前開
    說明，本件自不得以被害人因被告乙○○持玻璃製煙灰缸砸
    向被害人傷害，即認定被告等有共同殺人之故意或未必故意
    ，被告供稱其無殺人之犯意等語，應堪採信。至依前開現場
    照片觀之，被害人住處客廳之玻璃製煙灰缸，固碎裂散置一
    地，但並不排除係被告乙○○於砸擊被害人後落於地面造成
    ，自不足以推斷被告乙○○於行為時施力相當猛烈，而有殺
    人之決意。又被告等主觀上雖無殺害被害人之意，惟被告等
    推由被告甲○○出手壓制被害人，再由被告乙○○持玻璃製
    煙灰缸砸擊被害人，而玻璃製煙灰缸質地堅硬，持以砸擊被
    害人之身體，將造成被害人死亡之結果，在客觀上應有預見
    之可能，且被害人之死亡結果，與被告等之傷害行為間有相
    當因果關係，被告等對於被害人死亡之加重結果，自應負責
    。
四、被告等所為，係犯刑法第二百七十七條第二項之傷害人之身
    體，因而致人於死罪。查被告等僅係基於傷害之犯意，而非
    殺人之故意，有如前述，自難論以殺人罪，公訴人認被告等
    係犯刑法第二百七十一條第一項之殺人罪，尚有未洽，惟因
    起訴之基本事實相同，本院自應依法變更起訴法條。被告等
    間互有犯意聯絡及行為分擔，均為共同正犯。
五、原審因予論罪科刑，固非無見。惟查：本件被告等係成立刑
    法第二百七十七條第二項之傷害致死罪，原判決認定被告等
    均係犯刑法第二百七十一條第一項之殺人罪，尚有違誤。被
    告等上訴意旨，否認犯行雖均無足取，但查原判決既有上開
    可議，要屬無可維持，應予撤銷改判。爰審酌被告等並無前
    科，有本院被告前案紀錄表在卷可按，其中被告乙○○因與
    被害人有金錢上糾葛，於質問中發生衝突，被告甲○○於稍
    晚抵達現場，未能阻止衝突擴大，共同參與毆打，鑄此悲劇
    ，且所侵害者係他人之生命法益，為個人法益中之最要者，
    犯罪所生損害難謂輕微，兼衡被告等於犯罪否認犯行，不具
    悔意等一切情狀，分別量處如主文第二項及第三項所示之刑
    ，並依其犯罪性質宣告褫奪公權。被告等持以砸擊被害人之
    煙灰缸（未扣案），非屬被告所有，乃不予宣告沒收。
據上論斷，應依刑事訴訟法第三百六十九條第一項前段，第三百
六十四條、第二百九十九條第一項前段，第三百條、第二十八條
、第二百七十七條第二項、第三十七條，判決如主文。
本案經檢察官呂光華到庭執行職務。
中    華    民    國    95    年    10    月    31    日
                  刑事第十七庭   審判長法  官  陳貽男
                                       法  官  鄭水銓
                                       法  官  高明哲
以上正本證明與原本無異。
如不服本判決，應於收受送達後十日內向本院提出上訴書狀，其
未敘述上訴之理由者並得於提起上訴後十日內向本院補提理由書
（均須按他造當事人之人數附繕本）。
                                       書記官  李垂福
中    華    民    國    95    年    11    月    1     日
附錄：本判決論罪科刑法條全文
中華民國刑法第二百七十七條：
傷害人之身體或健康者，處三年以下有期徒刑、拘役或一千元以
下罰金。
犯前項之罪因而致人於死者，處無期徒刑或七年以上有期徒刑；
致重傷者，處三年以上十年以下有期徒刑。


司法院資訊處製作；財團法人民間司法改革基金會備份。
